臺灣高等法院刑事判決　　　　　　　　 93年度上訴字第899號
　　上　訴　人
　　即 自訴 人
　　即反訴被告　乙○○
　　上　訴　人
　　即 反訴 人　丙○○
　　即　被　告
　　被　　　告　甲○○
上列上訴人因被告誣告等案件，不服臺灣臺北地方法院91年度自
字第337號，中華民國92年12月25日第一審判決，提起上訴，本
院判決如下：
    主  文
上訴駁回。
    事  實
一、乙○○與丙○○於民國（下同）七十二年間原為夫妻，然因
    丙○○經商在外積欠債務，惟恐坐落臺北市○○區○○段三
    小段四三二（嗣另分割出四三二之一）號地號土地，及其上
    第七八０建號之不動產（即臺北市○○街十三巷二號）遭債
    權人查封，乙○○乃與丙○○協商將前揭不動產所有權先行
    移轉登記至鄰居陳黃惠兒名下，嗣再移轉登記為乙○○所有
    ，與離婚後丙○○均以乙○○名義購置財產，俟丙○○清償
    在外所積欠債務時，得向乙○○取回不動產所有權，且乙○○與丙○○並辦理離婚登記以逃避債權人之追索，乙○○乃
    與丙○○先於七十二年四月二十日要求友人甲○○至臺北市
    ○○街十三巷二號住處，由甲○○書寫記載前揭脫產及丙○○得取回前揭不動產意旨之協議書，旋乙○○即與丙○○於
    七十二年四月二十二日辦理離婚。丙○○嗣後於九十一年三
    月二十日持該協議書向本院民事庭提起不動產所有權移轉登
    記之民事訴訟，詎乙○○明知該協議書係為真正並非出於偽
    造，竟意圖他人受刑事處分，而基於誣告之概括犯意，虛構
    丙○○於不詳時地偽造該協議書並進而於上開時間持向原審
    民事庭行使之內容，先於九十一年五月十四日向原審刑事庭
    以丙○○為被告而提出偽造文書自訴，並於原審審理中再於
    九十一年八月十四日以甲○○為共同被告而追加自訴。
二、案經反訴自訴人即被告丙○○提起誣告反訴。
    理  由
壹、反訴有罪部分：
一、訊據反訴被告乙○○坦承與反訴人丙○○原為夫妻，丙○○
    於七十二年間積欠債務，及於七十二年四月二十二日辦理離
    婚，且臺北市○○街十三巷二號所有權原登記於反訴丙○○
    之弟劉奕豐名下，嗣先移轉登記至陳黃惠兒名下後，再移轉
    登記為伊所有，及分別以丙○○及甲○○為被告，而向原審
    提出刑事自訴及追加自訴之事實，惟矢口否認有何誣告犯行
    ，並辯稱：程序方面主張，伊與丙○○於七十二年四月二十
    四日是假離婚，雙方因欠缺離婚真意，夫妻關係仍係存在，
    反訴人依自訴規定不得對反訴被告提起反訴。實體方面主張
    ，伊於七十二年四月二十日並未要求甲○○書立協議書，該
    協議書所載內容並不實在，由協議書與七十二年四月二十二
    日所書寫之離婚同意書相互對照筆跡，可知協議書上之簽名
    甚為工整，並非伊之筆跡，本件系爭房地於七十二年十月二
    十六日遭華南銀行假扣押，經伊籌資於七十三年一月十一日
    代為清償，始得撤銷假扣押，才能過戶至伊名下，丙○○與
    甲○○係共同偽造協議書，並由丙○○持向民事庭行使，伊
    並未虛構事實誣告云云。惟查：
（一）反訴被告乙○○與反訴人丙○○本為夫妻關係，雙方於七
      十二年四月二十二日簽訂離婚同意書，並經二名證人簽名
      ，於同年九月十九日共同至戶政機關辦理離婚登記，此有
      離婚同意書及
      本院卷第四十四、四十五頁），且為雙方所不爭執，反訴
      被告雖陳稱：與反訴人仍有婚姻關係存在，並以協議書第
      一條上載明：「掩人耳目辦理離婚」等內容，及證人（即
      被告）甲○○、呂艮城、蘇重融於台灣台北地方法院九十
      一年重訴字第八二九號民事案件中之證詞謂雙方為假離婚
      及二人都住在一起等語（見本院卷自訴人所提出附卷上證
      三、四），提出台灣台北地方法院檢察署九十二年偵字第
      一六０八二號不起訴處分書中兩造子女劉世斌、劉妙玲曾
      謂：自訴被告在八十五年間因身體不適而住院，係反訴被
      告僱請吳碧珠來當看護，後來自訴被告出院回家後，卻吵
      著搬出去跟吳碧珠同住等情為其抗辯兩造間仍有婚姻關係
      存在（見本院卷自訴人所提出附卷上訴五），惟查，自訴
      被告丙○○否認雙方係屬假離婚。查以兩造自七十二年九
      月十九日辦理離婚登記以後，至自訴人所陳雙方在八十五
      年間感情生變，時間長達十三年，惟雙方在此期間都未再
      行結婚或辦理結婚登記，此與一般辦理假離婚以避債，嗣
      後復行結婚或辦理結婚登記情況已有不同，雖然自訴人所
      舉證人甲○○等人於另案中證述兩造係屬假離婚或仍住在
      一起等情，惟渠等證人於雙方離異時，均非屬離婚同意書
      上之證人，或現場目睹之證人，對於二人是否有離婚之真
      意或係屬假離婚一節，實難知悉，渠等證述尚難作為兩造
      有婚姻關係之佐證，雖然被告丙○○於辦理離婚後仍與自
      訴人及子女同住，惟以台北市○○街十三巷二號座落之土
      地及建物，既為被告丙○○所陳為其所有，且當時子女尚
      屬年幼，渠等離婚後仍同財共居共養子女，亦屬人之常情
      ，亦難依此認定雙方確屬假離婚，本件既有前開離婚文件
      可證，且已辦理離婚登記，而自訴人復無法提出有利之證
      據，證明雙方仍有婚姻關係存在，即難認定雙方仍有婚姻
      關係，故反訴被告乙○○辯稱反訴人依法不得向伊提起反
      訴云云，尚無理由。
（二）而反訴人丙○○於九十一年三月二十日持該協議書向原審
      民事庭提起不動產所有權移轉登記之民事訴訟，及反訴被
      告乙○○先於九十一年五月十四日向原審刑事庭以丙○○
      為被告而提出偽造文書自訴，並在原審審理中再於九十一
      年八月十四日以甲○○為共同被告而追加自訴之事實，有
      民事起訴狀（見原審卷(一)第七至十一頁）、刑事自訴狀（
      見原審卷(一)第一至四頁）及刑事追加自訴狀等在卷可稽（
      見原審卷(一)第八一至八三頁），故反訴人丙○○向原審民
      事庭提起事訴訟，與反訴被告乙○○先後向原審刑事庭提
      起刑事自訴及追加自訴之事實，已堪認定。
（三）查以，臺北市○○街十三巷二號建物，其所坐落之臺北市
      大安區○○段○○段四三二（嗣另分割出四三二之一）號
      地號土地，在重測前原為臺北市○○區○○段第二二六之
      二八地號土地，最初係於六十一年三月二十二日經標售而
      由反訴自訴人丙○○之弟劉奕豐取得所有權，並於六十一
      年九月十一日向地政事務所辦理登記，其後劉奕豐於六十
      四年六月八日以買賣為登記原因，而於六十四年八月二十
      九日移轉登記土地應有部分四分之三予反訴人丙○○、及
      同日移轉土地應有部分四分之一予反訴被告乙○○，而反
      訴被告乙○○再於七十二年七月二十九日因買賣而取得所
      有權全部，並於七十二年十月一日辦妥所有權移轉登記，
      旋於七十二年十月二十日該土地遭假扣押而為限制登記，
      後於七十三年一月十一日塗銷假扣押限制登記，反訴被告
      乙○○乃於七十三年二月六日該前揭土地以買賣為登記原
      因而移轉登記予陳黃惠兒，陳黃惠兒並再於七十四年三月
      二十五日以買賣為登記原因而移轉登記予反訴被告乙○○
      之事實，為反訴人丙○○與反訴被告乙○○所共承在卷，
      並有該土地與建築物歷次登記謄本在卷可稽（見原審卷(二)
      第七一至七九頁），依前開離婚同意書及
      知，丙○○與乙○○是在七十二年四月二十二日離婚，而
      反訴被告隨即於七十二年十月一日取得該土地全部所有權
      ，且旋於同月遭銀行假扣押，並於七十三年一月十一日塗
      銷假扣押後，旋即於翌月移轉登記至陳黃惠兒名下，並再
      於次年移轉登記為反訴被告乙○○所有，則由歷次移轉經
      過以觀，反訴人丙○○所稱辦理離婚係為脫產予反訴被告
      乙○○以逃避債權人追索等情，應非虛詞，尚堪採信。
（四）次查以，就前揭不動產為何曾移轉登記為案外人陳黃惠兒
      所有之原因，反訴人丙○○及反訴被告乙○○均一致供稱
      陳黃惠兒乃係人頭（見原審卷(二)第二六頁），核與證人陳
      黃惠兒於原審到庭所證稱：「浦城街建物及土地移轉到伊
      名下之原因伊不知道，伊亦不知有無移轉至乙○○名下‧
      ‧‧‧伊當時住在龍泉街，當時是租屋，伊並沒有買過浦
      城街的土地及建物，當時伊沒有工作，是家庭主婦，在家
      帶小孩」等情相符（見原審卷(二)第二三至二五頁），另由
      前述土地歷次移轉登記過程以觀，該土地係先移轉為反訴
      被告乙○○所有後，遭銀行假扣押，復於塗銷假扣押後即
      行移轉為陳黃惠兒所有，嗣再移轉登記至反訴被告乙○○
      名下，而反訴被告乙○○雖另供稱：「伊向朋友借錢都沒
      有寫借據，伊當時是付錢給陳黃惠兒買回土地，伊都是付
      現金給陳黃惠兒」云云（見原審卷(二)第二六頁），然此供
      述業與證人陳黃惠兒前揭證言顯有不符，而陳黃惠兒既已
      證述並未購買前揭不動產，故反訴被告乙○○稱給付現金
      以向陳黃惠兒買回土地云云，已難信實，且反訴被告乙○○復自承無法提出任何資金往來證明等情無訛，則衡諸該
      不動產係座落臺北市大安區之透天建築物，其價值不斐，
      然反訴被告乙○○陳稱均係向鄰居借貸現金以供支付買回
      款項云云，且無法提出任何可供調查之證據，實違常情，
      故系爭房地辦理移轉登記案外人陳黃惠兒名下，其原因應
      係反訴人丙○○辦理協議書中所稱「辦理離婚借用第三人
      名義將臺北市○○街十三巷二號及臺北市○○段○○段四
      三二地號建地之所有權移轉登記至第三人名下」之人頭之
      用，從而參酌前揭移轉登記過程及證人陳黃惠兒之證詞，
      足認該協議書所記載之協議內容尚與事實相符。
（五）復查以，臺北市○○街十三巷二號所坐落之前揭土地，乃
      反訴人丙○○之弟劉奕豐向國有財產局所標得，且其上建
      築物係反訴人丙○○委由案外人何崇輝所興建，且於遭華
      南銀行假扣押後，並係由反訴人丙○○繳納積欠華南銀行
      之利息並已取回借款借據之事實，有國有財產局臺灣北區
      辦事處六十一年三月十七日台財產北二字第三二四七號函
      、工程承攬合約書、華南銀行放款利息收據、及華南銀行
      借據在卷可資佐證（見原審卷(一)第一八０至一九五頁），
      且反訴人丙○○於七十二、七十三年間確實在外積欠債務
      ，而致名下財產均遭查封或拍賣之事實，亦有臺灣新竹地
      方法院七十二年拍字第九０一號民事裁定、及遭法院查封
      之各該土地登記謄本可參（見原審卷(一)第二六六至三一四
      頁），從而足認係因反訴自訴人丙○○在外積欠債務而致
      遭華南銀行假扣押，及其後乃反訴人丙○○前去清償始得
      塗銷假扣押，並進而陸續移轉登記予陳黃惠兒及反訴被告
      乙○○之事實，至臻明確，故反訴自訴人丙○○供稱該房
      地係伊為逃避債權人追索而信託登記於反訴被告乙○○名
      下等情，應屬可採。
（六）末查以，反訴被告乙○○雖另辯稱離婚同意書與協議書之
      簽名與印文均不相符，顯見協議書係出於偽造云云，惟離
      婚同意書與協議書之日期僅相差二日業如前述，且反訴被
      告乙○○雖於離婚前因冠夫姓而名為劉乙○○，但該協議
      書既係為規範離婚後逃避債權人追索之不動產處理事宜，
      則協議書上所書寫之姓名記載為未冠夫姓之乙○○本名，
      亦與事理無違，另參酌該協議書之書立經過，業據被告甲○○供述：「簽協議書是兩個人一起講，房地有問題，所
      以要寫協議書。是原告（即反訴自訴人丙○○）告訴我這
      樣寫，被告（即反訴被告乙○○）也同意。協議書的日期
      是正確，是被告（即反訴被告乙○○）本人所蓋的印章。
      當時兩造說越簡單越好，名字我早就寫好的，我的印章我
      是隨身攜帶」等語綦詳（見原審卷(一)第一０五、一０六頁
      ），故本件尚難僅因協議書上「乙○○」署名並非反訴被
      告乙○○所親自簽名，即遽以論斷該協議書係出於偽造。
（七）綜上所述，反訴被告乙○○所辯要屬臨訟卸責之詞，委無
      可採，本件事證明確，反訴被告乙○○明知該協議書內容
      ，卻對被告丙○○、甲○○提出偽造文書之自訴，其有誣
      告犯意甚明，實堪認定，應依法論科。
二、核反訴被告乙○○所為，係犯刑法第一百六十九條第一項誣
    告罪。反訴被告乙○○以追加自訴方式誣告甲○○部分雖未
    據起訴，然核該部分犯罪事實與本案起訴事實所虛構之內容
    均係上開協議書出於偽造，且二次誣告行為相詎僅三月，本
    院認有連續犯之裁判上一罪關係，為起訴效力所及，本院自
    應併予審理論究。反訴被告乙○○先後二次犯行，時間緊接
    ，方法相同，所犯復係構成要件相同之罪名，足認係基於概
    括犯意而為之，應依連續犯規定論以一罪，並加重其刑。
三、原審因認反訴被告乙○○罪證明確，引用刑法第五十六條、
    第一百六十九條第一項、第七十四條第一款之規定，並審酌
    反訴被告乙○○與反訴自訴人丙○○曾為夫妻關係、僅因不
    滿反訴人丙○○執協議書訴請移轉不動產所有權即肇犯本件
    、明知協議書並非出於偽造仍虛構不實情事向原審刑事庭提
    起自訴及追加自訴之犯罪動機、目的、手段、所生危害及犯
    罪後之態度等一切情狀，量處如有期徒刑一年二月，以資懲
    儆。此外並認反訴被告乙○○未曾受有期徒刑以上刑之宣告
    ，有本院被告全國前案紀錄表乙件在卷可稽，經此偵審教訓
    後，應知警惕，當無再犯之虞，因認對其所宣告之刑，以暫
    不執行為適當，爰併予宣告緩刑三年，以勵自新。核無不合
    ，量刑亦屬妥適，上訴人即反訴被告乙○○上訴理由否認犯
    罪，認原審判決有誤，及上訴人即反訴人丙○○上訴理由認
    原審量刑過輕，且不宜宣告緩刑云云，均無理由，此部分上
    訴應予駁回。
貳、本訴無罪部分：
一、自訴及追加自訴意旨略以：自訴人乙○○與被告丙○○原係
    夫妻，並於七十二年四月二十二日離婚，被告丙○○為圖謀
    將自訴人所有坐落臺北市○○區○○段三小段四三二、四三
    二之一及四三四等地號土地，及其上第七八０、一九二六建
    號之不動產所有權移轉登記，竟持偽造之「乙方（即自訴人
    ）應無條件無償全部交還甲方（即被告丙○○）」內容之協
    議書，並由被告甲○○偽造自訴人之簽名及簽章，向原審提
    起九十一年度重訴字第八二九號民事訴訟，而自訴人離婚前
    冠夫姓全名為「劉乙○○」，自訴人係於離婚後始撤銷冠夫
    姓而更正姓名為「乙○○」，而協議書之記載日期為七十二
    年四月二十日，立協議書人竟記載為「乙○○」，而該協議
    書之簽名及蓋章均與七十二年四月二十二日之離婚同意書不
    符，因認被告丙○○與甲○○共同涉有偽造印章、偽造印文
    、偽造署押、偽造私文書進而持以行使罪嫌云云。
二、按犯罪事實應依證據認定之，無證據不得推定其犯罪事實。
    又不能證明被告犯罪者，應諭知無罪之判決，刑事訴訟法第
    一百五十四條、第三百零一條第一項分別定有明文。又刑事
    訴訟上證明之資料，無論其為直接證據或間接證據，均須達
    於通常一般之人均不致於有所懷疑，而得確信其為真實之程
    度，始得據為有罪之認定，若其關於被告是否犯罪之證明未
    能達此程度，而有合理性懷疑之存在，致使無從形成有罪之
    確信，根據「罪證有疑，利於被告」之證據法則，即不得遽
    為不利被告之認定（最高法院七十六年度台上字第四九八六
    號判例意旨參照），其以情況證據（即間接證據）斷罪時，
    尤須基於該證據在直接關係上所可證明之他項情況事實，本
    乎推理作用足以確證被告有罪，方為合法，不得徒憑主觀上
    之推想，將一般經驗上有利被告之其他合理情況逕予排除，
    此觀諸最高法院三十二年度上字第六七號判例意旨亦甚明確
    。
三、本件自訴人認被告二人涉有右揭犯行，係以離婚同意書、協
    議書、民事起訴狀、
四、訊據被告丙○○、甲○○二人均堅決否認有自訴人乙○○所
    指犯行，被告丙○○辯稱：因為伊有負債，經與自訴人協議
    脫產，有經過自訴人同意等語，而被告甲○○則辯稱：協議
    書內容是經丙○○與乙○○雙方同意才由伊書寫，並由伊擔
    任見證人，是為了保全丙○○之財產，且乙○○之印章係乙○○本人所蓋用等語。經查：按前揭協議書上就自訴人與被
    告丙○○之財產歸屬事宜，僅具體記載臺北市○○街十三巷
    二號全棟建築物及其所坐落土地，有該協議書在卷足憑（見
    原審卷(一)第六頁），而協議書上所記載關於該建物及所坐落
    土地部分均係真正，詳如前述，至自訴意旨所指訴之臺北市
    ○○街十三巷四號五樓之不動產（即臺北市○○區○○段三
    小段第四三四地號土地及其上一九二六號建物），查該不動
    產係於離婚後之七十四年十月一日購入該處房地之事實，業
    據自訴人供稱：「伊自己去買，簽約是白順儀拿契約書到伊
    ，伊不識字，印章是伊的印章，伊跟丙○○共同使用，他幫
    伊蓋印章，名字是他幫伊簽的」等語屬實（見原審卷(一)第五
    八頁），並有購買該房地之買賣契約書附卷可參（見原審卷
    (一)第六七至七十頁），且參酌自訴人為其子劉世斌接受贈與
    事件，曾於七十八年五月十八日前往原審公證處辦理公證，
    而其公證之見證人即為被告丙○○之事實，亦有原審公證書
    影本在卷得考（見原審卷(一)第一二二至一二六頁），而自訴
    人在離婚後亦曾多次親自登記印鑑章，並曾授權被告丙○○
    請領多份印鑑證明以資使用之事實，亦經原審調取核閱臺北
    市大安區戶政事務所七十九年五月九日印鑑證明申請書原本
    、七十八年度公字第二一七九號公證書、新竹縣竹東地政事
    務所函內土地所有權登記書、土地建築改良物買賣所有權移
    轉契約書及土地登記委託書無訛，而依據印鑑登記辦法第五
    條及第七條之規定，請領印鑑證明雖不以本人到場為必要，
    然仍須出具委任書及核驗國民
    雖與被告丙○○早在七十二年四月二十二日即已離婚，但二
    人仍共同居住購入不動產登記於自訴人名下，並共同受贈公
    證事宜，並且由自訴人登記印鑑章並授權被告丙○○請領印
    鑑證明使用，核此等事實均與該協議書所記載「嗣後甲方（
    即被告丙○○）出資購買之不動產用乙方（即自訴人）出名
    並用乙方名義登記產權」等情相符，難認該協議書係出於被
    告二人所共同偽造並持以行使，另參酌協議書中「乙○○」
    之印文，經請由法務部調查局鑑定，並與臺北市大安區戶政
    事務所七十九年五月九日印鑑證明申請書原本、七十八年度
    公字第二一七九號公證書、新竹縣竹東地政事務所函內土地
    所有權登記書、土地建築改良物買賣所有權移轉契約書及土
    地登記委託書之印文相互比對鑑驗結果，與協議書其上乙○○印文可能出自同一印章所蓋用之事實，亦有法務部調查局
    九十二年七月二十二日調科貳字第０九二００二一六五五０
    號鑑定通知書在卷可佐（見原審卷(一)第二三八頁），故亦難
    認被告二人有何偽造協議書犯行，此外，本院復查無其他積
    極證據足資認定被告二人有自訴人所指之行為，此部分犯罪
    自屬不能證明，揆諸首揭說明，依法均應諭知無罪之判決。
五、原審因認被告丙○○、甲○○二人罪證不足，而予渠等宣告
    無罪之諭知，核無違誤，上訴人即自訴人乙○○上訴意旨仍
    執前詞，指摘原判決不當，請求撤銷改判，洵無理由，此部
    分上訴應予駁回。
據上論斷，應依刑事訴訟法第三百六十八條，判決如主文。
中　　華　　民　　國　　94　　年　　　3　　月　  15　 日
                  刑事第四庭審判長法  官  許增男
                                  法  官  謝靜恒
                                  法  官  周煙平
以上正本證明與原本無異。
如不服本判決，應於收受送達後十日內向本院提出上訴書狀，其
未敘述上訴之理由者並得於提起上訴後十日內向本院補提理由書
（均須按他造當事人之人數附繕本）。
                                  書記官  蕭麗珍
中　　華　　民　　國　　94　　年　　3 　　月　　18　　日
附錄：本案論罪科刑法條全文
中華民國刑法第169條第1項
 (誣告罪)
意圖他人受刑事或懲戒處分，向該管公務員誣告者，處七年以下
有期徒刑。
